【裁判字號】    90,簡上,694
【裁判日期】    920115
【裁判案由】    確認本票債權不存在
【裁判全文】
臺灣臺北地方法院民事判決    九十年度簡上字第六九四號
    上  訴  人  丙○○
    訴訟代理人  陳清進律師
    被上訴人    甲○○
    送達代收人  乙○○
右當事人間請求確認本票債權不存在事件，上訴人對於中華民國九十年八月二十八日
臺灣臺北地方法院臺北簡易庭八十九年簡字第一二一九五號第一審判決提起上訴，本
院判決如左：
    主  文
上訴駁回。
第二審訴訟費用由上訴人負擔。
    事  實
甲、上訴人方面：
  一聲明：求為判決：
    (一)原判決廢棄。
    (二)確認被上訴人對上訴人所簽發面額新台幣（下同）二百萬元、到期日民國八十
      八年十月廿二日之本票債權不存在。
  二陳述：除與原判決記載相同者，茲引用之外，補稱：
    (一)本件上訴人與被上訴人素昧平生，從未謀面，依據經驗法則，若非被上訴人明
      知系爭本票乃上訴人遭張式群強暴、脅迫逼迫下所簽發，上訴人見票亦不可能
      付款之情事，焉有未向票據債務人提示本票，請求票據債務人依票載文義給付
      票款之程序，即逕為聲請本票裁定之理。是故本件被上訴人明知系爭本票乃上
      訴人因遭被上訴人之前手張式群以強暴、脅迫之方式逼迫所簽發，上訴人自始
      欠缺發票意思，依票據法第十三條但書之規定，上訴人以被上訴人之惡意為抗
      辯，而主張系爭本票債權不存在。
    (二)張式群及證人董惠彬在九十一年五月廿一日準備期日之證詞，二人對於「張式
      群請董惠彬向被上訴人借款」之事實，不僅就其中「董惠彬向被上訴人借款之
      金額」並不一致，且對於「董惠彬代被上訴人交付予張式群之借款金額」亦相
      互矛盾，顯見被上訴人與張式群間，就系爭本票之資金關係並不實在。本件被
      上訴人由張式群取得系爭本票，並無原因資金關係，自屬無對價取得票據，依
      票據法第十四條第二項之規定，被上訴人若欲主張系爭本票債權存在，應由被
      上訴人舉證其前手張式群與上訴人間之原因資金關係存在。縱令證人董惠彬果
      有為張式群向被上訴人調借資金，被上訴人僅以一百廿萬或一百五十萬元取得
      面額二百萬元之本票，乃係以不相當之對價取得票據，被上訴人仍應舉證其前
      手張式群與上訴人間之原因資金關係存在。
    (三)被上訴人取得系爭本票，係基於張式群期後背書而取得：
      1.本件系爭本票之到期日為八十八年十月二十二日，惟依張式群作證指出，「
        本票是八十八年十月三十日我交給董惠彬律師的。」（請參照鈞院九十一年
        五月二十一日準備程序筆錄第五頁）。參酌證人董惠彬自行於系爭本票影本
        上簽署「收到此本票正本，董惠彬，10.」足證張式群係於八十八年十月
        三十日將系爭本票背書交付予被上訴人之代理人董惠彬。
      2.依票據法第一百二十四條準用同法第四十一條第一項規定：「到期日後之背
        書，僅有通常債權轉讓之效力。」因此期後背書之被背書人所取得之票據上
        權利，不受票據抗辯切斷之保護，票據債務人得以對抗背書人之事由，對抗
        被背書人。就本件系爭本票而言，因被上訴人取得本票，係基於張式群期後
        背書而得，故被上訴人所取得之票據上權利，不受票據抗辯切斷之保護，上
        訴人得以對抗背書人張式群之事由，對抗被上訴人。
    (四)張式群與上訴人間並無金錢借貸之合意，亦無交付金錢借貸予上訴人之事實：
      1.依張式群於士林地檢署偵查程序及於鈞院準備程序中，均證稱系爭本票係因
        上訴人向伊借款，因而簽發系爭本票以為清償借款之用。因此張式群主張取
        得系爭本票之原因關係，係自八十六年四月至八十八年二月份，有金錢出借
        予上訴人。惟張式群就其曾借款予上訴人乙節，就其借款之金額及時間，前
        後數次之陳述均相互矛盾。
      2.按上訴人從未向張式群貸借任何金錢，反而於上訴人與張式群交往期間，係
        由上訴人經常性的提供金錢予張式群花用。
      3.按金錢借貸為消費借貸之一種，消費借貸屬要物契約，以借貸之合意及消費
        物之交付為其成立要件。上訴人既否認與張式群間有金錢借貸之合意及金錢
        交付之事實，因此應由被上訴人就張式群與上訴人間具有「金錢借貸之合意
        」及「金錢之交付」負舉證責任。
    (五)綜據上述，本件被上訴人應就張式群與上訴人間存有「金錢借貸之合意」以及
      「借貸金錢已交付」之事實，負舉證之責。惟被上訴人或張式群就上開「金錢
      借貸之合意」以及「借貸金錢已交付」之事實，迄今仍未舉證以實其說，是以
      應可認為張式群與上訴人間並無金錢借貸關係存在，因此，上訴人即得以上開
      直接抗辯事由對抗被上訴人，被上訴人於九十一年五月卅日之答辯狀表示，本
      件票據債務人不得以其自己與發票人，或執票人前手間存之抗辯事由，對抗執
      票人之主張，顯非正確。
  三證據：除援用第一審所提證據外，補提張式群於八十九年四月廿八日所提出之八
    十九年偵字第一五五九號刑事答辯狀影本、張式群於八十九年偵字第一五五九號
    刑事案八十九年三月廿九日及九十年一月十六日之訊問筆錄影本、張式群提兌之
    支票影本、證人郭玉燕於八十九年偵字第一五九九號刑事案八十九年十一月十五
    日士林地檢署之訊問筆錄影本、被上訴人於八十九年他字第一六六０號案八十九
    年十二月七日士林地檢署之訊問筆錄影本、被上訴人於其九十年四月二日提出八
    十九年度他字第一六六０號刑事答辯狀影本、台新銀行函影本、台幣存款歷史交
    易明細影本、台新銀行存款交易種類記錄摘要符號影本、入出境日期證明書影本
    、支票影本等為證。
乙、被上訴人方面：
    本件被上訴人未於準備程序期日和言詞辯論期日到場，惟曾提出書狀陳述：
  一聲明：求為判決：駁回上訴（或如主文第一項所示）。
  二陳述：除與原判決記載相同者，茲引用之外，補稱：
    被上訴人係經由董惠彬律師居中媒介而貸與款項予張式群，由張式群於系爭本票
    背書後轉讓予被上訴人用以擔保雙方間之消費借貸債務之清償之事實，非惟經原
    審調查審認在卷，即上訴人持與本件訴訟相同之事實主張而向台灣士林地方法院
    檢察署分別告訴張式群涉嫌妨害自由與傷害及被上訴人涉嫌收受贓物（指被上訴
    人收受系爭本票）等案，迭經該署承辦檢察官依上訴人之請求並盡其調查之能事
    而調查相關證據及傳訊相關證人後，非但認上訴人對訴外人張式群之指訴並無證
    據資以證明而為不起訴處分外，其就被上訴人部分非但認被上訴人無收受贓物之
    嫌，甚且認被上訴人與張式群間之借貸關係乃為事實，因而亦對被上訴人為不起
    訴處分，此經鈞院向該署借調之上該各案偵查卷宗可稽，足認上訴人之主張無可
    憑信。
丙、本院向臺灣士林地方法院檢察署調閱八十九年偵字第一五九九號張式群傷害等、
    九十年偵字第六九四五號甲○○贓物案件刑事偵審卷。
    理  由
一本件被上訴人經合法通知，未於言詞辯論期日到場，核無民事訴訟法第三百八十六
  條所列各款情形，爰依上訴人之聲請，由其一造辯論而為判決。
二本件上訴人起訴主張：被上訴人所持有以上訴人為發票人、發票日八十八年十月廿
  一日、到期日八十八年十月廿二日、面額二百萬元、票據號碼461856之本票一紙，
  係張式群夥同二名不知姓名之成年男子，以強暴、脅迫之方式逼迫上訴人所簽發，
  上訴人欠缺發票之意思，系爭本票債權對上訴人自不存在等語，上訴人於第二審程
  序中復主張：被上訴人取得系爭本票，係基於張式群期後背書而取得，張式群與上
  訴人間並無金錢借貸之合意，亦無交付金錢借貸予上訴人之事實，被上訴人應就張
  式群與上訴人間存有「金錢借貸之合意」以及「借貸金錢已交付」之事實，負舉證
  之責。惟被上訴人或張式群就上開「金錢借貸之合意」以及「借貸金錢已交付」之
  事實，迄今仍未舉證以實其說，是以應可認為張式群與上訴人間並無金錢借貸關係
  存在，因此，上訴人即得以上開直接抗辯事由對抗被上訴人等語。
三被上訴人則辯以：被上訴人係經由董惠彬律師居中媒介而貸與款項予張式群，由張
  式群於系爭本票背書後轉讓予被上訴人用以擔保雙方間之消費借貸債務之清償，上
  訴人對張式群之指訴並無證據資以證明，上訴人與張式群間之借貸關係為事實等語
  。
四兩造不爭執部分：
  (一)被上訴人持有以上訴人為發票人、發票日八十八年十月廿一日、到期日八十八年
    十月廿二日（原審誤載為廿三日）、面額二百萬元、票據號碼461856之本票一紙
    。該本票正面下方載有「收到此本票正本董惠彬10.」字樣。
  (二)被上訴人持有上訴人出具之借據，內容為：「本人丙○○．．．自八十六年四月
    起向張式群小姐陸續借款至八十八年二月累計借款總額為新台幣貳百萬元整（本
    金）之間因經濟狀況不佳無法立即償還，造成張式群小姐諸多不便深感抱歉今出
    自誠意親自至張式群小姐住宅．．．告知還款事項、還款日期訂於八十八年十月
    廿二日，悉數匯入張式群小姐台新銀行帳戶．．．內．．．立據人丙○○  中華
    民國八十八年十月十五日  ｐｓ：若八十八年十月廿二日全數匯入張式群小姐帳
    戶內，則本借據及本票、自動失效  張式群  收到本借據正本董惠彬10.」
  (三)張式群自上訴人取得系爭本票，被上訴人於到期日後經由董惠彬自張式群取得系
    爭本票。
五被上訴人自張式群取得系爭本票，屬期後背書，僅生債權讓與之效力，應適用民法
  第二百九十九條第一項債權讓與之規定，即期後背書不阻斷上訴人與張式群間人的
  抗辯事由。上訴人因此主張上訴人與訴外人張式群間並無原因資金關係存在，並主
  張係因受張式群之強暴脅迫而簽發系爭本票及借據。故本件爭點在於：(一)上訴人與
  張式群間是否有借貸關係存在？即張式群是否曾將所借貸之資金交付予上訴人？(二)
  上訴人簽發系爭本票及借據時，是否受有張式群之強暴脅迫？
  (一)關於上訴人與張式群間是否有借貸關係存在、即張式群是否曾將所借貸之資金交
    付予上訴人部分，有上訴人出具之借據影本在卷可稽，依該借據記載之內容，可
    知上訴人自八十六年四月起至八十八年二月陸續向張式群借款二百萬元而簽發系
    爭本票，已如前述。此外，張式群於台灣士林地方法院檢署八十九年度偵字第一
    五五九號傷害等案件八十九年三月廿四日訊問筆錄稱：「（到八十八年十月廿一
    日為止雙方借貸款項多少？）我借貸給他有二、三百萬元。」八十九年五月一日
    收狀（同年四月廿八日具狀）之答辯狀記載：「告訴人（即上訴人）．．．時常
    以事業經營調度資金及花費之需，向被告（即張式群）啟口告貸或要求被告先行
    墊款，截至八十八年間，被告貸與告訴人及代墊之款項約三、四百萬元，雖告訴
    人或有償還，惟仍有二百餘萬元之欠款。」於九十年一月十六日之訊問筆錄稱：
    「（丙○○借多少？）二百萬。（你何時借他？）大約八十六年，最後一次八十
    八年八至十月左右。（如何交付給他？）現金。（現金何處提？）台新銀行。」
    再依台灣士林地方法院檢署八十九年度他字第一六六０號甲○○贓物案件中，向
    台新銀行調閱張式群二個帳戶自八十五年十二月一日起至八十八年十月卅一日之
    往來明細，自八十六年至八十八年十月間現金提之交易記錄，提領之現金總數為
    三百八十四萬餘元，業經本院向台灣士林地方法院檢署調閱八十九年度偵字第一
    五五九號被告張式群傷害等案卷、九十年度偵字第六九四五號被告甲○○贓案卷
    足憑。依上訴人出具之借據、張式群於偵查案件所述及台新銀行交易紀錄觀之，
    應認上訴人與張式群間確實有借貸關係存在，即張式群曾將所借貸之資金交付予
    上訴人。
  (二)關於上訴人簽發系爭本票及借據時是否受有張式群之強暴脅迫部分，自前揭向台
    灣士林地方法院檢署所調閱之八十九年度偵字第一五五九號被告張式群傷害等案
    卷、九十年度偵字第六九四五號被告甲○○贓案卷觀之，被告張式群固坦承於八
    十八年十月廿一日廿一時，上訴人在其家中簽發系爭本票及借據之事實，惟否認
    有強暴脅迫之行為，而上訴人於偵查中提出「熱帶雨林」名片及發票各一紙，且
    該發票上日期為八十八年十一月十日，並非同年十月廿一日，尚難證明案發當日
    張式群在場，又上訴人雖稱該發票係伊事後再至該餐廳請求補發，惟上訴人並未
    舉證以實其說，而證人郭玉燕於偵查中證稱：於八十八年十月廿一日曾見上訴人
    與幾個年輕人離開，不像被押走，也無發生爭吵，因餐廳太暗，伊也無法辨識何
    人等語，是上開證據，僅能證明於案發當日上訴人曾與他人至該餐廳消費，惟尚
    難認定張式群當時在場及上訴人遭人控制行動自由之事實；再上訴人於偵查中聲
    請傳訊證人陳重宏以證明被毆打乙節，經檢察官傳訊陳重宏結證稱：伊三十年來
    未見過上訴人，亦未與之聯絡，只從張金火口中得知上訴人有向張式群借錢，並
    不知有毆打之情事等語，蓋陳重宏既不知上訴人、張式群間究竟發生何事，故無
    法證明上訴人是否曾遭張式群毆打之情事，此外，上訴人未舉出其他證據證明其
    簽發系爭本票及借據時有受有張式群之強暴脅迫，故上訴人主張受張式群之強暴
    脅迫簽發系爭本票及借據云云尚難採信。
  綜上所述，被上訴人自張式群取得系爭本票，屬期後背書，僅生債權讓與之效力，
  惟依上訴人出具之借據、張式群於偵查案件所述及台新銀行交易紀錄觀之，應認關
  於系爭本票，上訴人與張式群間確實有借貸關係存在，又上訴人未舉證證明其簽發
  系爭本票及借據時有受有張式群之強暴脅迫，故上訴人主張其與張式群間無金錢借
  貸關係存在、受張式群強暴脅迫簽發本票及借據云云並無足採。
六本件上訴人前曾主張依票據法第十三條但書以被上訴人之惡意為抗辯、又以被上訴
  人有票據法第十四條第二項以無對價或以不相當之對價取得票據不得享有優於前手
  之權利之情形。票據法第十三條規定：「票據債務人不得以自己與發票人或執票人
  之前手間所存之抗辯事由對抗執票人。但執票人取得票據出於惡意者，不在此限。
  」票據法第十四條第一項規定：「以惡意或有重大過失取得票據者，不得享有票據
  上之權利。」第二項規定：「無對價或以不相當之價取得票據者，不得享有優於其
  前手之權利。」按票據行為為不要因行為，執票人不負證明關於給付之原因之責任
  ，如票據債務人主張執票人取得票據係出於惡意或詐欺者，則應由該債務人負舉證
  之責，所謂以惡意或有重大過失取得票據者，係指明知或可得而知轉讓票據之人，
  就該票據無權處分而仍予取得者而言。是執票人若取得票據係出於惡意，票據債務
  人固得以自己與執票人之前手間所存之抗辯事由對抗執票人，惟應由主張該惡意事
  由存在之票據債務人，負舉證之責。關於系爭本票，上訴人與張式群間確實有借貸
  關係存在，又上訴人未舉證證明其簽發系爭本票及借據時有受有張式群之強暴脅迫
  等情，已如前述，另上訴人未舉證證明被上訴人舉得票據出於惡意，故本件上訴人
  主張被上訴人明知系爭本票乃上訴人遭張式群強暴、脅迫逼迫下所簽發而認有票據
  法第十三條但書之情形云云，並無理由。另票據法第十四條第一項所謂以惡意取得
  票據者，不得享有票據上之權利，係指從無權處分人之手，受讓票據，於受讓當時
  有惡意之情形而言，本件被上訴人係從有正當處分權人張式群受讓票據，與票據法
  第十四條第一項之情形不符。再票據法第十四第二項所謂不得享有優於其前手之權
  利，係指前手之權利如有瑕疵（附有人的抗辯），則取得人即應繼受其瑕疵，人的
  抗辯並不中斷，如前手無權利時，則取得人並不能取得權利而言，亦即被上訴人如
  為無對價或以不相當對價取得系爭本票時，上訴人得以其對抗張式群之事由對抗被
  上訴人而言，經查依台灣士林地方法院檢察署八十九年他字第一六六０號案件卷所
  載，被上訴人曾於偵訊中到場陳述及以書辯陳明張式群經由董惠彬律師向其借一百
  廿萬元等語，證人董惠彬於本院九十一年五月廿一日準備程序中到場證述略以：張
  式群在八十八年底本票到期後將本票交伊調現，伊向被上訴人調到一百廿萬元，將
  一百廿萬元交張式群，張式群簽立借據一百五十萬元，一百五十萬元中之卅萬元是
  訴訟費用等語，張式群於同日到場證述略以：本票伊於八十八年十月卅日交董律師
  ，借一百五十萬元，實際上伊拿到一百廿萬元，卅萬元是張式群親手交董律師，訴
  訟費用未給等語，固得認被上訴人僅以一百廿萬或一百五十萬元取得面額二百萬元
  之本票，乃係以不相當之對價取得票據，惟此時乃為上訴人得以對抗張式群之事由
  對抗被上訴人而已，但本件上訴人並未舉證證明有何得以對抗張式群之事由，故其
  主張依票據法第十四條第二項亦無理由。
七綜上所述，本件上訴人主張上訴人與張式群間並無原因資金關係存在，並主張係因
  受張式群之強暴脅迫而簽發系爭本票及借據，為不足採，被上訴人抗辯上訴人對張
  式群之指訴並無證據資以證明、上訴人與張式群間之借貸關係為事實等語尚屬可信
  。是則上訴人執此主張其就系爭本票對被上訴人無票據債務云云，自屬無據。從而
  ，上訴人請求確認被上訴人對其所簽發面額二百萬元、到期日八十八年十月廿二日
  之本票債權不存在，為無理由，不應准許。原審為上訴人敗訴之判決，並無不合。
  上訴意旨指摘原判決不當，求予廢棄改判，為無理由，應予駁回。
八本件為判決基礎之事證已臻明確，兩造其餘攻擊防禦方法及所提出之證據，核於判
  決判決結果不生影響，無庸一一審究論述，附此敘明。
九據上論結，本件上訴為無理由，依民事訴訟法第四百三十六條之一第三項、第四百
  百四十九條第一項、第三百八十五條第一項前段、第七十八條，判決如主文。
中      華      民      國      九十二    年      一      月    十五    日
                        臺灣臺北地方法院民事第五庭審判長法官  吳青蓉
                                                        法官  張松鈞
                                                        法官  周美雲
右正本證明與原本無異
如對本判決上訴，須於判決送達後二十日內向本院提出上訴狀，同時表明上訴理由；
如已於本判決宣示後送達前提起上訴者，應於判決送達後十日內補具上訴理由（均須
按他造當事人之人數附繕本）。
中      華      民      國      九十二    年      一      月    十五    日
                                                  法院書記官  王宜玲


司法院資訊處製作；財團法人民間司法改革基金會備份。
